【裁判字號】    91,上,878
【裁判日期】    920305
【裁判案由】    債務人異議之訴
【裁判全文】
臺灣高等法院民事判決  九十一年度上字第八七八號
    上  訴  人  乙○○
    訴訟代理人  辛武律師
    被 上訴 人  甲○○
    訴訟代理人  林嫦芬律師
右當事人間債務人異議之訴事件，上訴人對於中華民國九十一年八月二十二日臺灣士
林地方法院九十一年度訴字第四二０號判決提起上訴，本院判決如左：
    主    文
上訴駁回。
第二審訴訟費用由上訴人負擔。
    事    實
甲、上訴人方面：
壹、聲明：求為判決：
  一、原判決廢棄，被上訴人在第一審之訴駁回。
  二、第二審訴訟費用由被上訴人負擔。
貳、陳述：除與原判決記載相同者，引用外，並補稱：
  一、系爭土地出資人李謀盛積欠上訴人新台幣（下同）三百萬元，徵得各出資人及
      被上訴人之同意，檢具各項權狀資料，在證人吳活圳及本案承辦代書何英雄之
      協助下，由被上訴人交付印鑑證明及
      書上，向台北縣淡水地政事務所辦理設定抵押手續。
  二、不動產抵押權應由不動產所有人設定，由第三人設定者，須經所有人同意或追
      認。被上訴人不僅事前同意，事後亦於民國（下同）八十九年二月一日取得土
      地他項權利謄本、抵押權設定契約書。迨至系爭土地拍賣程序開始，九十一年
      四月九日才提異議之訴，期間相隔兩年兩月又八天的時間，顯見被上訴人於設
      定抵押權時已知情。
  三、被上訴人以自己所有之物，為債務人李謀盛設定抵押權，其法律上地位與保證
      人無異，是被上訴人與上訴人雖無債務關係，但提供抵押物作擔保者，究為債
      務人本人抑為第三人均可不問，仍無礙於抵押權之設定。
  四、證人吳活圳亦陳稱曾陪同李謀盛至被上訴人住處，確定被上訴人同意為抵押權
參、證據：除援用第一審所提證據外，另補提：一、抵押權設定契約書，二、證人吳
    活圳證言書等影本各乙份為證，並聲請訊問證人吳活圳。
乙、被上訴人方面：
壹、聲明：求為判決：駁回上訴。
貳、陳述：除與原判決記載相同者，引用外，並補稱：
  一、系爭抵押權之債權金額係訴外人李謀盛積欠上訴人之會款及欠款總和，兩造之
      間並無債權債務關係，系爭抵押權之設定被上訴人並不知情，系爭土地之登記
      謄本形式雖為真實，但被上訴人否認實際內容為真實。
  二、上訴人所提證人證言係於本審始提出，且可歸責於上訴人之事由而未於原審提
      出，依法應予駁回。
  三、上訴人前稱系爭抵押權設定是由代書何英雄承辦，後謂乃證人吳活圳代書承辦
      ，陳述前後不一，不足採信。
參、證據：援用第一審所提證據及立證方法。
丙、本院依職權調閱臺灣士林地方法院九十年度執字第一七八六六號強制執行卷。
    理    由
一、被上訴人起訴主張：被上訴人以所有之座落於台北縣三芝鄉○○段番社後小段第
    五十、五一地號土地應有部分各三分之一，向上訴人為借款之擔保，設定三百萬
    元之抵押權（下稱系爭抵押權），有他項權利證明書、土地登記簿謄本可證，因
    清償期屆至未獲清償，上訴人向原法院聲請拍賣抵押物，取得原法院核發准許拍
    賣抵押物裁定後，聲請法院強制執行。系爭抵押權所擔保之債務係訴外人李謀盛
    積欠上訴人之債務，李謀盛未告知被上訴人欲設定抵押權，於取走被上訴人之印
    章後恣為設定。被上訴人亦未同意擔任義務人提供不動產設定抵押，而抵押權為
    債權之擔保，如所擔保之債權不存在，依抵押權之從屬性，則系爭抵押權之設定
    ，即屬無效。故被上訴人既未向上訴人借貸系爭抵押權所擔保之三百萬元金額，
    爰依強制執行法第十四條第二項之規定提起異議之訴，求為判決：臺灣士林地方
    法院九十年度執字第一七八六六號拍賣抵押物強制執行事件所為之強制執行程序
    應予撤銷。確認被告對原告所有如附表所示不動產於民國八十九年二月一日向臺
    北縣淡水地政事務所所為八十九年淡地登字第二五一五○號收件所設定之新臺幣
    參佰萬元之抵押債權不存在。被告應將原告所有如附表所示不動產抵押權登記塗
    銷。
二、上訴人則以：被上訴人就系爭不動產設定抵押權一事為知情並同意，故系爭抵押
    權為合法登記，因債權屆清償期而未清償，上訴人自得聲請拍賣該抵押之不動產
    。雖系爭抵押權所從屬之債權為訴外人李謀盛積欠上訴人，然提供系爭土地設定
    抵押權作為債權之擔保者，究為債務人本人抑為第三人均可不問，只要設定是合
    法的，而屆期沒有清償就可以拍賣，本件的抵押物是信託登記在被上訴人的名下
    ，實際的權利人是包括李謀盛在內等數人，當初因系爭土地是農地，因被上訴人
    具有農民身分，所以才登記其名下等語。資為抗辯。
三、按執行名義無確定判決同一之效力者，於執行名義成立前，如有債權不成立或消
    滅或妨礙債權人請求之事由發生，債務人亦得於強制執行程序終結前提起異議之
    訴，強制執行法第十四條第二項定有明文。而確認法律關係不存在之訴，如被告
    主張法律關係存在時，應由被告就該法律關係存在之事實負舉證責任，最高法院
    四十二年度台上字第一七○號判例意旨參照。又按抵押權之成立，以債權存在為
    前提，債權若不存在，抵押權亦不成立，抵押權係為債權之存在而成立，此為抵
    押權成立上之從屬性。是故，抵押權之性質既係從屬於債權而存在，則債權人於
    主債務人不能清償時，自得就抵押物拍賣而受清償。至提供抵押物作債權之擔保
    者，究為債務人本人，抑為第三人均可不問。最高法院四十六年度台上字第一０
    九八號判例意旨參照。又按抵押權為不動產物權，非經登記，不生效力，抵押權
    人僅能依設定登記之內容行使其權利；反之，抵押債務人究為何人，亦應以設定
    登記之內容為準。最高法院七十二年度台上字第二四三二號判例意旨參照。
四、查本件系爭抵押權之拍賣抵押物強制執行事件尚未終結，為兩造所不爭執（本院
    卷第四二頁），並經本院調閱台灣士林地方法院九十年度執字第一七八六六號卷
    宗核閱無誤，則被上訴人於強制執行程序終結前，提起債務人異議之訴，核與強
    制執行法第十四條規定相符，合先敘明。次查，被上訴人所有座落於台北縣三芝
    鄉○○段番社後小段第五十、五一地號土地之不動產於八十九年二月一日向臺北
    縣淡水地政事務所以八十九年淡地登字第二五一五○號收件，設定三百萬元抵押
    權，存續期間自八十九年一月二十九日起至九十年一月二十八日止，權利人為乙
    ○○、債務人為甲○○（即被上訴人）、設定義務人為甲○○，有土地登記簿謄
    本（原審卷第二一、二二頁）、他項權利證明書以及抵押權設定契約書（原審卷
    第三十、三一頁）可證。系爭不動產設定系爭抵押權，是為事實。
五、再查，台北縣三芝鄉○○段番社後小段第五十、五一地號土地之土地登記謄本上
    之土地他項權利部分上記載設定抵押權之債務人為被上訴人（原審卷第二一、二
    二頁），兩造對於土地登記謄本之真正並不爭執，並經本院當庭提示予兩造（本
    院卷第四二頁）。按文書，依其程式及意旨得認作公文書者，推定為真正。民事
    訴訟法第三百五十五條第一項定有明文。土地登記謄本為公文書，推定為真實，
    土地登記謄本上既記載抵押權之債務人為被上訴人，則應認系爭抵押權之債務人
    為被上訴人無訛。復查，被上訴人否認與上訴人有債權債務關係存在，上訴人亦
    自承債務人為訴外人李謀盛而非被上訴人，李謀盛亦承認該債務，李謀盛於原審
    訊問時供承：「我有欠被告（即上訴人）錢，有開本票給被告，欠被告二百萬，
    後面還有會錢」、「我欠被告的錢還沒有還」等語（原審卷第三五至三七頁）。
    上訴人於本院亦表示：「（債務人是何人？）本件債務人是案外人李謀盛。」，
    被上訴人亦不爭執（本院卷第四三頁）。則系爭三百萬債權之債務人是李謀盛（
    本院卷第四三頁），應為屬實。則上訴人與被上訴人之間顯然無債權債務關係存
    在，可以認定。
六、綜上所述，本件抵押債務人依設定登記之內容既登載為被上訴人，上訴人僅能依
    之關係存在，上訴人對被上訴人債權不存在，抵押權亦不成立。縱然訴外人李謀
    盛確為上訴人之債務人，惟其並非抵押權登記之抵押債務人，抵押權為不動產物
    權非經登記不生效力，上訴人自不能憑其為李謀盛之債權人而實行本件抵押權之
    權利。揆諸前開判例意旨，上訴人之請求為無理由，原審判命該院九十年度執字
    第一七八六六號拍賣抵押物強制執行事件所為之強制執行程序應予撤銷。確認上
    訴人對被上訴人所有如附表所示不動產於民國八十九年二月一日向臺北縣淡水地
    政事務所所為八十九年淡地登字第二五一五○號收件所設定之新臺幣參佰萬元之
    抵押債權不存在。上訴人應將被上訴人所有如附表所示不動產抵押權登記塗銷。
    並無不合。上訴人請求原判決廢棄，被上訴人在第一審之訴駁回，為無理由。
七、至於被上訴人與訴外人李謀盛間，縱有信託關係存在，為彼等之內部關係，不影
    響本件訴訟結果之判斷，併予敘明。
八、據上論結，本件上訴為無理由，依民事訴訟法第四百四十九條第一項、第七十八
    條，判決如主文。
中      華      民      國    九十二    年      三      月      五      日
                              民事第四庭
                                  審判長法  官  李  瓊  蔭
                                        法  官  張      蘭
                                        法  官  林  金  吾
右正本係照原本作成。
如不服本判決，應於收受送達後二十日內向本院提出上訴書狀，其未表明上訴理由者
，應於提出上訴後二十日內向本院補提理由書狀（均須按他造當事人之人數附繕本）
上訴時應提出委任律師或具有律師資格之人之委任狀；委任有律師資格者，另應附具
律師資格證書及釋明委任人與受任人有民事訴訟法第四百六十六條之一第一項但書或
第二項（詳附註）所定關係之釋明文書影本。
中      華      民      國    九十二    年      三      月      七      日
                                        書記官  何  家  娟
附註：
民事訴訟法第四百六十六條之一（第一項、第二項）：
對於第二審判決上訴，上訴人應委任律師為訴訟代理人。但上訴人或其他法定代理人
具有律師資格者，不在此限。
上訴人之配偶、三親等內之血親、二親等內之姻親，或上訴人為法人、中央或地方機
關時，其所屬專任人員具有律師資格並經法院認為適當者，亦得為第三審訴訟代理人
。


司法院資訊處製作；財團法人民間司法改革基金會備份。
